ACORDAO-COMPLETO-2343432

ACÓRDÃO 1947/2019 ATA 7/2019 - SEGUNDA CÂMARA

VISTOS, relatados e discutidos estes autos de concessão inicial de aposentadoria instituída pela Superintendência de Administração do Ministério do Planejamento, Orçamento e Gestão no Amapá no interesse de Tereza Ferreira de Souza, 
ACORDAM os Ministros do Tribunal de Contas da União, reunidos em Sessão da 2ª Câmara, diante das razões expostas pelo Relator, com fundamento no art. 71, inciso III, da Constituição Federal, c/c arts. 1º, inciso V, 39, inciso II, e 45 da Lei nº 8.443/92, c/c art. 260 do Regimento Interno do TCU, em:
9.1. considerar ilegal o ato de concessão inicial de aposentadoria de Tereza Ferreira de Souza, recusando o respectivo registro;
9.2. dispensar o ressarcimento das quantias indevidamente recebidas de boafé pela inativa, conforme orientação fixada na Súmula TCU nº 106;
9.3. determinar à Superintendência de Administração do Ministério do Planejamento, Orçamento e Gestão no Amapá que:
9.3.1. faça cessar os pagamentos decorrentes do ato ora considerado ilegal, no prazo de quinze dias, contados a partir da ciência desta deliberação, sujeitando-se a autoridade administrativa omissa à responsabilidade solidária, ante o disposto nos arts. 71, inciso IX, da Constituição Federal, e 262, caput, do Regimento Interno do TCU;
9.3.2. dê ciência do inteiro teor deste Acórdão, bem como do Relatório e Voto que o fundamentam, à interessada, encaminhando a este Tribunal, no prazo de 30 (trinta) dias, cópia do comprovante da data da efetiva notificação;
9.3.3. emita novo ato, livre da irregularidade apontada, submetendo-o ao TCU pelo sistema e-Pessoal no prazo de 30 (trinta) dias, nos termos dos arts. 262, § 2º, do Regimento Interno do TCU e 19, § 3º, da Instrução Normativa - TCU 78/2018;
9.4. determinar à Secretaria de Fiscalização de Pessoal que acompanhe a implementação das medidas indicadas no subitem 9.3, representando, caso necessário, a este Tribunal.

Trata-se de ato de concessão de aposentadoria acima mencionado, de ex-servidor do Superintendência de Administração do Ministério do Planejamento, Orçamento e Gestão no Amapá.

Segunda Câmara

3.	Interessada: Tereza Ferreira de Souza (CPF XXX.814.412-XX)

13.1. Ministros presentes: Ana Arraes (Presidente), Aroldo Cedraz e Raimundo Carreiro (Relator).
13.2. Ministros-Substitutos presentes: Marcos Bemquerer Costa e André Luís de Carvalho.

RAIMUNDO CARREIRO

Transcrevo, como parte deste Relatório, com fundamento no inciso I do § 3º do art. 1º da Lei nº 8.443/92, o inteiro teor da instrução de mérito elaborada por Auditor Federal de Controle Externo lotado na Secretaria de Fiscalização de Pessoal – Sefip (peça 14) : 
“INTRODUÇÃO
1.	Trata-se de ato de concessão de aposentadoria acima mencionado, de ex-servidor da Superintendência de Administração do Ministério do Planejamento, Orçamento e Gestão no Amapá.
2.	O ato foi submetido eletronicamente, para fim de registro, à apreciação do Tribunal de Contas da União (TCU) , de acordo com o art. 71, inciso III, da Constituição Federal. 
EXAME TÉCNICO
Encaminhamentos anteriores
3.	À peça 3, consta instrução automatizada propondo que os atos objeto destes autos fossem apreciados pela legalidade, o que contou com anuência do membro do parquet (peça 4) . Todavia, por meio de Despacho à peça 5, o Ministro-relator exarou a seguinte determinação:
Encaminhem-se os autos à Sefip para que providencie seu sobrestamento até que seja julgado o TC Processo 034.062/2011-4, que trata de representação acerca do cálculo de proventos de aposentadoria pela média aritmética prevista no art. 40, § 3º, da Constituição Federal, na redação da Emenda Constitucional nº 41/2003.
4.	O Processo Processo 034.062/2011-4 foi apreciado no mérito, conforme Acórdão 1176/2015-TCU-Plenário, relator Ministro-Substituto André Luís de Carvalho. Dessa forma, quedou-se superado o motivo de sobrestamento dos presentes autos.
5.	Diante disso, por meio de diligência à peça 7, foi dado impulso aos presentes autos, solicitando-se à entidade as seguintes informações/documentação:
Interessada: TEREZA FERREIRA DE SOUZA (CPF XXX.814.412-XX) ato nº de controle 10714731-04-2014-000038-3. 
Documentos/Esclarecimentos: Encaminhar a memória de cálculo dos proventos da aposentadoria da ex-servidora Tereza Ferreira de Souza, informando quais parcelas compuseram a base de cálculo da média, bem como os reajustes posteriores até os dias atuais.
6.	A diligência supramencionada foi atendida, conforme peça 10, estando os autos aptos a ser instruídos no mérito. 
Exame das constatações
7.	Em análise do ato objeto destes autos, verifica-se que o interessado foi inativado em 6/3/2014, compulsoriamente e com proventos calculados pela média das remunerações, computados mais de 28 anos de tempo de atividade. O fundamento legal da aposentadoria foi aquele descrito no artigo 40, §1º, inciso II, da CRFB/88.
8.	Em análise do contracheque à peça 11, verifica-se que os proventos estão sendo pagos em parcela única, correspondendo à aplicação da média das remunerações estabelecida na EC 41/2003.
9.	Consultando a resposta do Gestor à diligência descrita no item 5, constata-se (peça 10, pgs. 10-14) que a média aritmética foi calculada automaticamente pelo sistema Siape. Constata-se que a média aritmética dos proventos foi inferior à última remuneração contributiva do cargo, bem como foi proporcionalizada com a fração do tempo de contribuição convertida em dias (10598 dias) .
10.	Em simulação dos proventos atualmente percebidos (peça 12) , constata-se que os valores atualmente percebidos não superam o devido. 
11.	Destarte, em vista do apresentado, não se verifica óbice para que o ato seja apreciado pela legalidade.
PROPOSTA DE ENCAMINHAMENTO
12.	Ante o exposto, propõe-se considerar legal e determinar o registro do ato de concessão de aposentadoria do interessado abaixo nominado, com fundamento nos arts. 71, inciso III, da Constituição Federal, 1º, inciso V, e 39, inciso II, da Lei 8.443/1992 e 260, § 1º, do Regimento Interno do Tribunal de Contas da União.
	- TEREZA FERREIRA DE SOUZA, CPF XXX.814.412-XX, ato número 10714731-04-2014-000038-3.”
2. 	Ainda no âmbito da Sefip, o Sr. Diretor da 1ª Diretoria de Instrução de Atos de Pessoal externou sua concordância com o encaminhamento proposto pelo Sr. Auditor Federal de Controle Externo (peça 15) . 
3. 	Por sua vez, o representante do Ministério Público junto ao TCU, eminente Procurador Júlio Marcelo de Oliveira, exarou o seguinte Parecer (peça 16) .
“Trata-se de ato de aposentadoria compulsória em favor de Tereza Ferreira de Souza, servidora da Superintendência de Administração do Ministério da Fazenda no Estado do Amapá, com vigência a partir de 5.3.2014, com fundamento no art. 40, § 1º, item II, da CF/1988, na redação que lhe conferida pela EC 41/2003.
O presente processo foi autuado e, na sequência, sobrestado por determinação do Ministro-Relator [José Múcio Monteiro], conforme o despacho de peça 5, com o propósito de aguardar o pronunciamento deste Tribunal acerca da representação formulada pela Sefip, versando sobre a “falta de uniformização na aplicação da legislação que trata do cálculo dos proventos de aposentadoria pela média das maiores remunerações”.
Ao apreciar a matéria, na sessão de 13.5.2015, o Tribunal de Contas da União conheceu da referida representação e elencou, no Acórdão 1176/2015-TCU-Plenário, uma série de medidas e procedimentos a serem observados pelas unidades jurisdicionadas, nos cálculos dos proventos das aposentarias com fundamento no art. 4º, § 3º, da CF/1988, na redação dada pela EC 41/2003, ou seja, nas concessões deferidas com base na média das remunerações de contribuição.
A Secretaria de Fiscalização de Pessoal analisou as memórias de cálculo dos proventos de Tereza Ferreira de Souza e, por não ter observado qualquer irregularidade, formulou proposta pela legalidade e registro da aposentadoria da servidora.
No demonstrativo do cálculo da média (peça 10, p. 10 a 14) , observa-se que há, pontualmente, aumento na remuneração de contribuição decorrente do pagamento da rubrica Gratificação Natalina, nos meses de novembro, de 1999 até 2013.
Anualmente, a Gratificação Natalina continua sendo deferida, após a vigência da aposentadoria, juntamente com os 12 proventos, calculados pela média.
A metodologia de cálculo em questão, ao considerar os valores da Gratificação Natalina juntamente com a remunerações de novembro, está embutindo tal benefício na média e, consequentemente, nos proventos mensais.
Desse modo, mister se faz reconhecer o pagamento em duplicidade da referida gratificação, diluída no cálculo dos proventos mensais e na forma de 13º salário.
O ato em análise ingressou neste Tribunal em 12.5.2014, de modo que pode ser apreciado sem a necessidade de prévia oitiva da interessada, nos termos do Acórdão 587/2011-TCU-Plenário.
Ante o exposto, o Ministério Público de Contas manifesta-se pela ilegalidade do ato de aposentadoria em favor de Tereza Ferreira de Souza.”
É o Relatório.

Não há

Procurador Júlio Marcelo de Oliveira

PESSOAL. ATO DE CONCESSÃO DE APOSENTADORIA. SUPERINTENDÊNCIA DE ADMINISTRAÇÃO DO MINISTÉRIO DO PLANEJAMENTO, ORÇAMENTO E GESTÃO NO AMAPÁ. PROVENTOS ARBITRADOS COM BASE NA MÉDIA ARITMÉTICA SIMPLES DAS MAIORES REMUNERAÇÕES, UTILIZADAS COMO BASE PARA AS CONTRIBUIÇÕES DO SERVIDOR AOS REGIMES DE PREVIDÊNCIA A QUE ESTEVE VINCULADO. INCONSISTÊNCIA NO CÁLCULO DA MÉDIA, RELACIONADA À GRATIFICAÇÃO NATALINA. ILEGALIDADE DO ATO. NEGATIVA DE REGISTRO. DETERMINAÇÕES.

APOSENTADORIA (APOS)

Secretaria de Fiscalização de Pessoal

Inicialmente, registro que atuo nos presentes autos por força do contido no art. 152 do Regimento Interno do TCU (RI/TCU) .	
2.	Em apreciação ato de aposentadoria instituída pela Superintendência de Administração do Ministério do Planejamento, Orçamento e Gestão no Amapá no interesse de Tereza Ferreira de Souza (peça 2) .
3.	A concessão inicial da aposentadoria da interessada deu-se — sob a modalidade compulsória, aos setenta anos de idade, com proventos proporcionais ao tempo de contribuição — no cargo de Agente de Limpeza e Conservação, com vigência a partir de 5/3/2014, tendo por fundamento legal o art. 40, § 1º, inciso II, da Constituição Federal (peça 2, p. 1) , cujo texto, vigente à época da aposentação, reproduzo abaixo:
	Constituição Federal:
“Art. 40. Aos servidores titulares de cargos efetivos da União, dos Estados, do Distrito Federal e dos Municípios, incluídas suas autarquias e fundações, é assegurado regime de previdência de caráter contributivo e solidário, mediante contribuição do respectivo ente público, dos servidores ativos e inativos e dos pensionistas, observados critérios que preservem o equilíbrio financeiro e atuarial e o disposto neste artigo. 
§ 1º Os servidores abrangidos pelo regime de previdência de que trata este artigo serão aposentados, calculados os seus proventos a partir dos valores fixados na forma dos §§ 3º e 17: 
 (...) 
II - compulsoriamente, aos setenta anos de idade, com proventos proporcionais ao tempo de contribuição;
4. 	Os mencionados §§ 3º e 17 do art. 40 da CF têm a seguinte redação, conforme estabelecido pela Emenda Constitucional nº 41, 19.12.2003:
§ 3º Para o cálculo dos proventos de aposentadoria, por ocasião da sua concessão, serão consideradas as remunerações utilizadas como base para as contribuições do servidor aos regimes de previdência de que tratam este artigo e o art. 201, na forma da lei.
§ 17. Todos os valores de remuneração considerados para o cálculo do benefício previsto no § 3° serão devidamente atualizados, na forma da lei.   
5.	Como visto no Relatório que antecede este Voto, a Secretaria de Fiscalização de Pessoal (Sefip) propõe que o ato seja apreciado pela legalidade (peças 14 e 15) . Já o Ministério Público que atua junto a este Tribunal (MP/TCU) — após verificar inconsistências nos cálculos dos proventos — propõe a ilegalidade do ato de concessão de aposentadoria da interessada (peça 16) .
6.	Acompanho o encaminhamento proposto pelo MP/TCU e considero reunida a este Voto, como razões de decidir, a consistente análise realizada pelo Parquet. Reproduzo, abaixo, a essência de seu pronunciamento (peça 16) :
	“No demonstrativo do cálculo da média (peça 10, p. 10 a 14) , observa-se que há, pontualmente, aumento na remuneração de contribuição decorrente do pagamento da rubrica Gratificação Natalina, nos meses de novembro, de 1999 até 2013.
	Anualmente, a Gratificação Natalina continua sendo deferida, após a vigência da aposentadoria, juntamente com os 12 proventos, calculados pela média.
	A metodologia de cálculo em questão, ao considerar os valores da Gratificação Natalina juntamente com a remunerações de novembro, está embutindo tal benefício na média e, consequentemente, nos proventos mensais.
	Desse modo, mister se faz reconhecer o pagamento em duplicidade da referida gratificação, diluída no cálculo dos proventos mensais e na forma de 13º salário.”
7.	De fato, ao regulamentar as disposições constitucionais acima transcritas, a Lei nº 10.887/2004, assim estabeleceu em seu art. 1º, caput:
	Lei nº 10.887/2004:
“Art. 1º No cálculo dos proventos de aposentadoria dos servidores titulares de cargo efetivo de qualquer dos Poderes da União, dos Estados, do Distrito Federal e dos Municípios, incluídas suas autarquias e fundações, previsto no § 3º do art. 40 da Constituição Federal e no art. 2º da Emenda Constitucional nº  41, de 19 de dezembro de 2003, será considerada a média aritmética simples das maiores remunerações, utilizadas como base para as contribuições do servidor aos regimes de previdência a que esteve vinculado, correspondentes a 80% (oitenta por cento) de todo o período contributivo desde a competência julho de 1994 ou desde a do início da contribuição, se posterior àquela competência.”
8.	Por sua vez, este Tribunal — ao julgar o TC Processo 034.062/2011-4, que tratou de Representação formulada pela Sefip acerca do cálculo de proventos de aposentadoria pela média aritmética, prevista no art. 40, § 3º, da Constituição Federal, na redação da Emenda Constitucional nº 41/2003 — proferiu o Acórdão 1176/2015-TCU-Plenário, relatado pelo Ministro-Substituto André Luís de Carvalho. No Voto condutor do referido acórdão, o eminente Relator deixou assentado o que se segue:
“17. No que se refere à inclusão do valor da gratificação natalina no cálculo da média, este Tribunal, por meio do Acórdão 2223/2012-TCU-Plenário [relatoria do Ministro Walton Alencar Rodrigues], já se posicionou no sentido da possibilidade, desde que a soma dos treze salários de contribuições anuais seja dividida por treze, conforme alertado pelo MPTCU.” 
9.	No entanto, a partir do exame da memória de cálculo dos proventos de aposentadoria (peça 10, pp. 10 a 14) , constata-se que a Superintendência de Administração do Ministério do Planejamento, Orçamento e Gestão no Amapá, ao realizar o cálculo da média, considerou, nos meses de novembro de 1999 até 2013, a rubrica referente à Gratificação Natalina (GN) , mas não acresceu ao denominador da fração o número de meses em que a citada gratificação foi computada. Como destaca o MP/TCU, tal metodologia acarreta, ao final, o pagamento em duplicidade da GN, diluída no cálculo dos proventos mensais.
10.	Observo que em virtude de o ato de concessão ter sido encaminhado para apreciação desta Corte de Contas há menos de cinco anos (12/05/2014; peça 2, p.1) , não se faz necessária a realização de prévia oitiva da servidora inativa (Acórdão 587/2011-TCU-Plenário, relatado pelo ministro Valmir Campelo) .
11. 	Cabe esclarecer ao órgão de origem que a concessão julgada ilegal poderá prosperar mediante emissão de novo ato livre da irregularidade apontada, conforme previsto no art. 262, § 2º, do Regimento Interno do TCU. 
	
	Do exposto, VOTO por que seja aprovado o Acórdão que ora submeto a este Colegiado.
TCU, Sala das Sessões Ministro Luciano Brandão Alves de Souza, em 19 de março de 2019.
RAIMUNDO CARREIRO 
Relator